【裁判字號】    89,簡上,246
【裁判日期】    900829
【裁判案由】    確認通行權存在
【裁判全文】
臺灣高雄地方法院民事判決  八十九年度簡上字第二四六號
    上  訴  人    乙○○
    被上訴人      甲○○
右當事人間請求確認通行權存在事件，上訴人對於中華民國八十九年一月二十日本院
岡山簡易庭八十八年度岡簡字第一三四號第一審判決提起上訴，本院判決如左：
    主  文
原判決廢棄。
被上訴人在第一審之訴駁回。
第一、二審訴訟費用由被上訴人負擔。
    事  實
甲、上訴人方面：
一、聲明：求為判決（一）原判決廢棄。（二）被上訴人在第一審之訴駁回。（三）
    如受不利判決，願供擔保請准宣告免為假執行。
二、陳述：除與原審判決書所載者相同茲予引用外，補稱：
（一）被上訴人所有之土地與公路有適宜之聯絡並無通行困難，致不能為通常使用之
      惰形，按土地因與公路鏃趟宜之聯絡，致不能為通常使用者，土地所有人得通
      行周圍地以至公路，但對於通行地因此所受之損害，應支付償金，前項有通行
      權人，應於必要之範目，擇其周圍地損害最少之處所及方法為之，民法第一七
      百八十七條定有明文。該法條之立法理由為謹按不通公路之土地及通公路非常
      困難之土地，不得不於其四周圍繞地之所有權，量加限制，故許此項土地所有
      人，於四周圍繞地有通行權，所以全其土地之用也，但對於通行地，因此所生
      之損害，應負支付償金之責，故設本條第一項以明示其旨，又依前項倩形，土
      地所有槽人，對於四周圍繞地既取得通行權後，應於通行必要範圍之內，擇其
      周圍損害最少之處所及方法為之: 以傑全四周鄰地之利益，故設本條第二項以
      明示其旨，足見本法條第一項所謂土地因與公路無適宜之聯絡，致不能為通常
      使用者必須是不通公路之土地及通公路之士地非常因難始得通行周圍土地以至
      公路甚明。該條所謂須土地與公路無適宜之聯絡係指土地所有人之土地與公路
      隔離，全無進出之通路或雖有進出之通路，但不適宜者而言。士地雖有進出路
      但不適宜者之情形亦即土地雖有他道可通公路，但費用過鉅，且有危險或非常
      不便（學說上稱為準袋地），例如爬越危崖、航經湍流而言。最高法院五十三
      年台上字第二九九六號判例要旨係指土地雖有其他道路可供通行，但通行困難
      以致不能為通常使用，需設竹橋或木橋，通行困難以致不能為通常之使用者而
      言，如有其他土地可供通行，則不適用該條規定。
（二）查被土訴人所有坐落於高雄縣路竹鄉○○段第四七四之十九地號、同段第四七
      四之二十地號土地上建有房屋-}果邊面臨一條寬度為三、五公尺水泥鋪設之既
      成巷道，由該巷道往北行走約一分零五秒可通行大智路，由該巷道向東南步行
      經由水泥鋪設之既成巷道︵寬約一、三米︶約四十秒可通往大仁路，足見被上
      訴人所有之土地並非與公路無適宜之聯絡致通行困難之情形，且該既成巷逍有
      相當之寬度，可容易及安全之通行甚明，且前開土地為二一、五米寬之水泥所
      鋪設之既成巷道，已供附近土地之居民二、三十戶通行達三十年之久，實際已
      供公眾通行數十年。其土地所有權雖為私人所有，其所有權之行使仍應受限制
      ，已具有公用地役關係之存在，土地所有權人不得違反供公眾通行之目的而為
      使用，被上訴人不須費用過鉅即可通行與公路為適宜之聯絡。
（四）原審判決上訴人須預留寬二、五公尺長十四、三公尺之土地供襪上訴人通行經
      訴外人陳謝金主之士地以便與公路聯絡，惟查被上訴人如通行上訴人之土地與
      公路聯絡時，上訴人之土地需預留寬度二、五米之道路後將形成畸零地無法供
      建築房屋居住，該地將無法供建屋居地，全部土地皆不能使用，形同廢地，損
      害鉅大，被上訴人如經由其土地東邊之既成巷道（寬度一點五米）通往大智路
      時，不必以鉅費向其他土地所有人支付償金，亦不發生涉及多人產權及通行困
      難之情形，上訴人之土地亦可供建築之用，不必預留一點五米通路供被上訴人
      通行，符合有通行權人應於通行必要之範圍內，擇其與周圍地損害最少之處所
      及方法為之之規定，足見原審判決有誤。且原審判決就上訴人因而所受損害，
      並未判決被上訴應支付償金，亦於法不合。
（五）系爭四七四之一、四七四之二０、四七四之二一號土地均自四七四之一號土地
      分割而來，依高雄縣路竹鄉公所函可知前揭土地於六十二年六月十八日經本院
      判決分割以前之舊共有土地早有道路供公眾通往大智路，系爭四七四之一九、
      之二十號土地於分割後並非袋地或準袋地，且分歸上訴人乙○○之母王不纏編
      號一０即系爭四七四之二一地號土地並非供作道路通行之用甚明。
（六）按既成為公眾通行之道路，其土地所有權，縱未為移轉登記而仍為私人所保留
      ，亦不容私人在該道路上起造任何建物一妨害交通。原告所有土地，在二十餘
      年前既已成為農路，供公眾通行，自應認為因時效完成而有公用地役關係之存
      在，則該農路之土地，即已成為他有公物之公共用物，原告雖有其所有權，但
      其所有權之行使應受限制，不得違反供公眾通行之目的，原告擅自將已成為之
      農路，以竹柱、鐵線築為圍籬，阻礙交通意圖收回路地自為法所不許。（行政
      法院六十一年判字第四二一五號判例參照）。按私有土地一若實際已供公眾通
      行數十年，成為道路其地所有權縱末為移轉登記，仍為私人所保留，其所有權
      之行使仍應受限制，應認為已有公用地役關係存在，土地所有人不得違反供公
      眾通行之目的而為使用，公用地役關係之對象，係不持定之公眾，且亦不以有
      供役地與需役地之存在為必要，其本質乃係公法關係，與私法上地役權之性質
      不同，而民事訴訟則係當事人得向法院訴求以判決保護其私權之權利，故既成
      巷道為人侵害，自不得本諸公用地關係，依民事訴訟程序提起恢巷道之訴，地
      方政府僅得以公權力加以排除，如有爭議應循行政訴訟程序（司法院
      73.8.28(73) 廳民一字第０六七二號函復台高院）依路竹鄉公所來函所示相關
      路竹鄉○○段四七四之一等十五筆土地，於民國六十年起成為道路供公眾使用
      ，民國六十五年起該處道路誧設水泥，於民國八十六年加設地下排水溝完成至
      今，足見成為道路供公眾通行已長達三十年之久，應認為已因時效完成而有公
      用地役關係存在，此項道路之土地，即已成為他有公物中之公共用物，上開十
      五筆土地之所有權人就所有權之行使應受限制，民眾利用該巷道通行，僅係一
      反射利益，並無權利，所有權人不得違反供公眾通行之目的，故被上訴人所有
      土地可通行前揭土地通往大智路，不發生涉及多人產權問題。
（七）上訴人所有系爭四七四之二一號經高雄縣政府等相關單位會勘，結論為本案關
      係私權行使，經調解不成立，足見並非堡尿通行已達數十年之既成巷道甚明。
      被上訴人於六十九年在系爭四七四之一九等土地申請興建房屋，依申請建築線
      指定時建物申請位置為南邊及東邊均面臨既成巷路，建築線為自既成巷路中心
      退縮三公尺，面臨東邊之既成巷路寬二點四米部分，建築線自地籍線退縮一、
      八米，面臨南邊寬二、五米之既成巷路部分，建築線自地籍線退縮一、七五米
      ，惟被上訴人於建物興建完成後，退縮供既成巷路通行部分未留巷路供公眾通
      行，足見系爭四七四之二一土地並非既成巷道。
三、證據：援用原審之立證方法，另提出本院六十二年訴字第二六二九號民事判決、
    路竹鄉公所函及簡便行文表等為證。
乙、被上訴人方面：
一、聲明：求為判決駁回上訴，第二審訴訟費用由上訴人負擔。
二、陳述：除與原審判決書所載者相同茲予引用外，補稱：
（一）查被上訴人祈有坐落高雄縣路竹鄉○○段四七四之一九及四七四之二○號土地
      四鄰皆為他人所有之土地，為一完全閉之袋狀地，非如上訴人所謂之準袋地。
（二）次查系爭供通行之土地，至少自六十九年二月五日起，即供公眾通行，實際上
      已一供公眾通行數十年，成為道路，其土地所有權縱未移轉登記，仍應受限制
      。另查上訴人所主張通行四七四之三二、四七四之三一、四七四之三○、四七
      四之二九、四七四之二八、四七四之十三、四七四之一、四八０等地號土地，
      此方法不僅涉及多人產權，且須遠繞，顯違反民法第七百八十七條第二項之規
      定，況該現有在上述地號土地上之巷道實際上刁為覆蓋水泥板之排水溝，並無
      法承受較重之車輛通行，丑與公路聯絡極不適宜，是上訴人是項主張並無可採
      。此外四八○、四七八之三、四七八之一地地上固有巷道可供通行，惟該巷道
      狹窄處寬僅一點九公尺且彎曲難行，不足以供通常之使用，依最高法院五十三
      台上字第二九九六號及七十五年台上字第九四七號判例所示，被上訴人自非不
      得主張通行系爭土地與公路聯絡。
三、證據：援用原審之立證方法，另聲請訊問證人楊文沛為證。
丙、本院依聲請履勘現場，並會同路竹地政事務所為現場測量，提出複丈成果圖附卷
    。
    理    由
一、被上訴人起訴主張其所有坐落高雄縣路竹鄉○○段四七四之一九、二０號土地之
    四鄰皆為他人土地，與公路並無適宜之聯絡，為一袋狀地，而上訴人所有之系爭
    同段四七四之二一號等土地自六十九年二月五日起，即係供公眾使用之土地，上
    訴人所稱被上訴人可利用之土地東側通往大智路之方式，涉及之他人土地更多，
    且需遠繞，不合民法第七百八十七條第二項之規定，且該通行道路為覆蓋水泥版
    之排水溝，無法承受較重車輛通行，與公路聯絡亦較不方便，爰請求確認被上訴
    人對於上訴人系爭土地之通行權存在。上訴人則以：被上訴人所有系爭一甲段第
    四七四之一九號、第四七四之二０號土地，可利用東面既成道路向北接都市○○
    道路後左轉向西接大智路，前述既成道路供公眾行走已約三十年，堪認適於通行
    ，則系爭土地並無與公路無適宜聯絡致不能為通常利用之情形。且上訴人土地如
    預留寬度二、五米長度十四、三米之道路供被上訴人通行，本身將成畸零地，無
    法供建築使用，對上訴人亦屬不利等語，資為抗辯。
二、按土地因與公路無適宜聯絡，致不能為通常使用者，土地所有人得通行周圍地以
    致公路，民法第七百八十七條第一項固有明文，然，前揭通行影響周圍土地之利
    用甚鉅，必須嚴格審查有否既有聯絡方式，如有既有聯絡方式可資利用，即不得
    斤斤計較於是否便利，通行上有否更佳之選擇。查，系爭被上訴人所有土地東方
    原有一既有通行道路，可向北後左轉接大智路等情，業經本院勘驗現場，並會同
    高雄縣路竹地政事務所測量繪製土地複丈成果圖在卷可稽；且經本院函詢結果，
    高雄縣路竹鄉公所亦於九十年六月六日以九０路鄉建字第七一六四號函稱：「
    本案經查如附圖所示藍色部分陸地（系爭土地東側既有道路）使用約有路竹鄉○
    ○段四七四之一、四七四之一三、四七四之二八、四七四之二九、四七四之三０
    、四七四之三一、四七四之三二、四七四一九、四七四之二０、四八二之三、四
    八一、四八一之一、四八一之二、四八０之四、四八０等十五筆土地，於民國六
    十四年起成為道路供公眾使用，民國六十五年該處舖設水泥路面，而於民國八十
    六年加設地下排水溝完成至今」，已堪認被上訴人所有之系爭四七四之二一號等
    土地東方有既成道路向北左轉後可連接大智路，被上訴人指為與公路無適宜之聯
    絡即有不實，無論前揭土地是否為袋地，要無主張由鄰地通行之可言。被上訴人
    起訴主張袋地通行權，並無理由。
三、被上訴人雖請求訊問證人即自六十二年間起至六十六年間止在系爭土地擔任村長
    之楊文沛到庭及提出系爭土地之申請興建房屋之資料，以證明上訴人所有系爭土
    地確自六十幾年間起即係供不特定人利用之土地，然縱上訴人所有土地確自六十
    幾年間起即係供不特定通行使用之土地，惟「公用地役關係之對象，係不特定之
    公眾，且亦不以有供役地與需役地之存在為必要；易言之，既成巷道之通行僅屬
    公用地役關係之反射利益，本屬公法上之一種事實，其本質乃係一公法關係，與
    私法上地役權之性質不同。而民事訴訟法則係當事人得向法院訴請以判決保護其
    私法之權利，故當事人不得本於公用地役關係，於民事訴訟請求土地所有人不得
    有妨害其通行之行為，而僅得請求地方政府以公權力加以排除；同樣，土地所有
    人不得以主張對土地有公用地役關係者請求地方政府以公權力排除障礙係屬不當
    ，而於民事訴訟請求消極確認其本於公用地役關係之通行；此等爭議應循行政爭
    訟等公法程序謀求救濟。」（最高法院八十九年度台上字第二五○○號判決意旨
    參照），是縱系爭土地為一已具有公用地役關係之土地，亦僅是否得請求地方政
    府以公權力加以排除之問題，並非被上訴人因而取得得主張有供己一人通行之權
    利存，被上訴人此部分主張亦無理由；況依被上訴人所主張，將使上訴人之土地
    成為畸零地而全部無法利用，亦與通行權之規範目的不符。
四、綜上所述，本件被上訴人請求確認通行權並無理由。從而，被上訴人請求確認就
    系爭土地有通行權存在，即無理由，不應准許。原審為被上訴人勝訴之判決，尚
    有未合。上訴意旨指摘原判決不當，求予廢棄改判，為有理由，應由本院廢棄原
    判決並改判如主文第二項所示。
五、本件判決之基礎已臻明確，兩造其餘主張及舉證，於判決之結果已無影響，爰不
    再一一論述，併此敘明。又本件被上訴人並未請求宣告假執行且屬二審終結之事
    件，上訴人請求宣告免為假執行，本院自毋庸予以審酌，附此明。
據上論結：本件上訴為有理由，依民事訴訟法第四百三十六條之一第三項、第四百五
十條、第七十八條，判決如主文。
中      華      民      國    九十      年    八      月    二十九    日
                              臺灣高雄地方法院民事第二庭
~B審判長法官  吳進寶
~B法      官  吳文婷
~B法      官  林玉心
右為正本係照原本作成。
本判決不得上訴。
中      華      民      國    九十      年     八     月    二十九    日
~B法院書記官  鄭裕一


司法院資訊處製作；財團法人民間司法改革基金會備份。
